【裁判字號】    99,訴,337
【裁判日期】    991013
【裁判案由】    毒品危害防制條例
【裁判全文】
臺灣臺北地方法院刑事判決               99年度訴字第337號
公  訴  人  臺灣臺北地方法院檢察署檢察官
被      告  甲○○
上列被告因違反毒品危害防制條例案件，經檢察官提起公訴（99
年度毒偵字第519 號），本院判決如下：
    主  文
甲○○施用第一級毒品，累犯，處有期徒刑拾月。
    事  實
一、甲○○前於民國95年間因違反槍砲彈藥刀械管制條例案件，
    經臺灣嘉義地方法院以95年度訴字第258 號判決判處有期徒
    刑7 月，嗣經同法院以96年度聲減字第1158號裁定依中華民
    國96年罪犯減刑條例減為有期徒刑3 月又15日確定，於96年
    9 月13日易科罰金執行完畢，又於97年間因施用毒品案件，
    經本院以97年度訴字第972 號判決判處有期徒刑7 月，嗣經
    上訴至臺灣高等法院以97年度上訴字第5943號判決駁回上訴
    ，並經最高法院以98年度台上字第1102號判決駁回上訴確定
    ，於98年11月16日執行完畢出監。另於91年間因施用毒品案
    件，經本院以91年度毒聲字第15號裁定令入勒戒處所觀察、
    勒戒後，因認有繼續施用毒品傾向，經本院以91年度毒聲字
    第635 號裁定令入戒治處所施以強制戒治，嗣經本院以91年
    度毒聲字第1897號裁定停止戒治付保護管束，於92年3 月30
    日保護管束期滿未經撤銷視為執行完畢，經臺灣臺北地方法
    院檢察署檢察官於92年4 月24日以92年度戒毒偵字第61號處
    分不起訴確定。又於95年間因施用毒品案件，經本院以95年
    度毒聲字第451 號裁定令入勒戒處所觀察、勒戒後，因認有
    繼續施用毒品傾向，復經本院以95年度毒聲字第837 號裁定
    令入戒治處所施以強制戒治，於96年8 月24日停止處分出監
    ，並經臺灣臺北地方法院檢察署檢察官於96年9 月21日處分
    不起訴確定。
二、詎甲○○仍不知戒絕毒癮，猶基於施用第一級毒品海洛因之
    犯意，於98年12月11日15時14分為警採尿時起回溯96小時內
    之某時許，在不詳地點以不詳方式施用第一級毒品海洛因1
    次。嗣因甲○○為列管毒品調驗人口，為警通知至臺北市政
    府警察局文山第一分局驗尿，送驗結果呈嗎啡及可待因陽性
    反應，始悉上情。
三、案經臺北市政府警察局文山第一分局報請臺灣臺北地方法院
    檢察署檢察官偵查起訴。
    理  由
一、訊據被告甲○○對其於前揭時、地，經警員以書面通知而到
    警局接受採尿之事實坦認不諱，惟矢口否認有何施用第一級
    毒品海洛因之犯行，辯稱：我從98年10月17日自臺北監獄出
    獄迄今都沒有施用過海洛因，我有服用精神疾病藥物，不知
    是否是藥物內含有嗎啡，我也願意採集毛髮重驗云云。
二、經查：
  (一)被告於98年12月11日15時14分許至臺北市政府警察局文山第
    一分局，經警員乙○○提供編號WR00000000號之乾淨空瓶予
    被告親自排放尿液，並由警員在被告面前封緘等情，此經證
    人即警員乙○○於本院審理時證述明確（本院卷第52頁反面
    、第53頁），並有應受尿液採驗人尿液檢體採集送驗紀錄表
    附卷可稽（偵查卷第5 頁）。而扣案之編號WR00000000號尿
    液雖經本院送往內政部警政署刑事警察局進行DNA 比對，固
    經內政部警政署刑事警察局函覆以檢驗結果未檢出足資比對
    之DNA-STR 型別，致無法與被告之口腔棉棒進行比對，有內
    政部警政署刑事警察局99年5 月18日刑醫字第0990044917號
    鑑定書附卷可參（本院卷第38頁），惟被告既於審理時自承
    其排放尿液交給警員乙○○時，警員乙○○即當面將尿液封
    緘等語（本院卷第54頁反面），核與證人乙○○上開證述相
    符，是已足以確認本案扣案之尿液確係由被告親自排放後當
    場予以封緘無訛。
  (二)上開尿液經警員送台灣尖端先進生技醫藥股份有限公司（下
    稱台灣尖端先進生技醫藥公司）檢驗，該公司以「酵素免疫
    法」（EIA ）初步篩檢及以「氣相層析質譜儀法」（GC/MS
    ）確認鑑定結果，均呈現海洛因代謝物嗎啡、可待因陽性反
    應之事實（確認濃度分別為3930ng/ml 、425ng/ml），有台
    灣尖端先進生技醫藥公司98年12月25日濫用藥物檢驗報告在
    卷可憑（見偵查卷第6 頁）。而上開鑑定機關係先以酵素免
    疫法初步篩檢，初步篩檢結果呈現嗎啡及可待因陽性反應，
    即再以氣相層析質譜儀法進行確認檢驗，檢驗流程已符合「
    濫用藥物尿液檢驗作業準則」第15、18條之作業規定。又本
    院參以：依據行政院衛生署所訂之「濫用藥物尿液檢驗機構
    認可基準」，尿液檢體中濫用藥物或其代謝物之濃度高於或
    等於嗎啡300ng/ml、可待因300ng/ml濃度（即閾值）時，認
    定該藥物之存在（即陽性），該閾值標準係參考美國聯邦政
    府工作場所濫用藥物尿液檢驗相關規定，考量檢驗技術之可
    行性及陽性判定之一致性而訂定。尿液檢驗結果依該標準判
    定陽性者，表示尿液中藥物濃度高於或等於閾值可確認曾服
    用該藥物，而判定陰性者，則表示尿液中尿液濃度低於閾值
    或未檢出，不完全表示未曾服用該藥物，有行政院衛生署管
    制藥品管理局90年9 月13日管檢字第98064 號函附卷可參（
    本院卷第58頁）；又參酌行政院衛生署管制藥品管理局92年
    7 月23日管檢字第0920005609號函釋意旨略以：免疫學分析
    法係用於毒品尿液之初步檢驗，由於該分析法對於化學結構
    類似之成分亦可能產生反應，故初步檢驗呈陽性反應者，需
    採用另一種不同分析原理之檢驗方法進行確認，大部分地方
    衛生單位所採用之另一種方法為Toxi-Lab分析法（屬薄層層
    析法），惟僅檢驗嗎啡及甲基安非他命2 項；經行政院衛生
    署認可之檢驗機構則採用氣相層析質譜儀（GC/MS ）鑑驗各
    項毒品，以氣相層析質譜儀進行確認者，均不致產生偽陽性
    反應等語（見本院卷第21頁）。則本案被告尿液送檢驗時符
    合上開濫用藥物尿液檢驗作業準則規定，先以免疫學分析法
    初步檢驗後，再以氣相層析質譜儀法進行確認檢驗，自應無
    產生偽陽性或其他誤判之可能；復關於施用嗎啡類毒品後，
    於尿液中可檢驗之最長時效，亦經前揭行政院衛生署管制藥
    品管理局92年7 月23日管檢字第0920005609號函釋以：毒品
    施用後，於尿液、血液中可檢出之最大時限，與施用劑量、
    施用頻率、施用方式、施用者飲水量多寡、個人體質、代謝
    情況、檢體蒐集時間點及所使用檢測方法之靈敏度等因素有
    關，因個案而異；而依醫學文獻記載，一般於尿液中可檢出
    之最大時限，海洛因為施用後2 至4 天等語，有上開函文在
    卷可查（本院卷第59頁、第60頁）。再參酌嗎啡為管制藥品
    ，如非醫療從業人員用且於醫療用途，一般人應難以取得，
    而海洛因為我國最常見之嗎啡類毒品，為濫用毒品者所廣泛
    使用，雖為政府嚴厲查緝，惟因有鉅利可圖，吸毒者在市面
    上購得仍非甚困難等情，則被告係於採尿時起回溯前4 日內
    某時（不含其為警查獲時起至驗尿為止之時間），有以不詳
    方式施用含有嗎啡成分之海洛因藥物之事實，應足堪認定。
  (三)至被告另辯稱伊因罹患精神疾病而服用藥物，可能因此而使
    其尿液呈嗎啡陽性反應云云，惟經本院向被告所陳報其就醫
    之臺北市立萬芳醫院函詢被告於98年間至醫院就診所領取之
    藥物是否含有嗎啡及可待因成分，該院函覆以：病人於98年
    共至本院精神科門診就診13次，期間所服用藥物並未含嗎啡
    、可待因成分，有臺北市立萬芳醫院99年4 月16日萬院醫病
    字第0990002773號函在卷可稽（本院卷第40頁），足認被告
    上開所辯，為臨訟卸責之詞，不足為採。
  (四)又本院曾於99年4 月6 日採集被告之頭髮送法務部調查局鑑
    定，經該局鑑定結果認為呈現海洛因代謝物陰性反應，此固
    有法務部調查局99年8 月30日調科壹字第09900353290 號鑑
    定書附卷可憑（本院卷第45頁) ，惟毛髮檢驗目前尚未經衛
    生署公告相關鑑驗方法及閾值作為陰陽性判定標準，故其檢
    驗結果僅具有輔助判斷之功能；再者，毛髮檢驗對於長期性
    之用藥程度及用藥模式，始能提供較詳細之資訊，而可補充
    其他檢驗方法如尿液檢驗僅能檢測短期用藥之不足；因個人
    使用特定藥物之劑量多寡及代謝等因素，毛髮中未檢出特定
    藥物，不表示未曾施用該特定毒品，亦經行政院衛生署食品
    藥物管理局於91年2 月8 日以管檢字第102957號函釋明確（
    本院卷第61頁），參以被告前因入獄執行違反毒品危害防制
    條例有期徒刑7 月之刑期，甫於98年11月16日執行完畢出監
    ，旋於98年12月11日即因毒品列管調驗人口至臺北市政府警
    察局文山第一分局驗尿，以其尿液驗出之嗎啡及可待因濃度
    非高，足見被告於出獄後至驗尿前施用第一級毒品海洛因之
    頻率非密集、藥量亦非多，揆諸前揭函釋之說明，雖被告於
    99年4 月6 日所採集之毛髮中未檢出海洛因成分，亦無從認
    定被告於未曾於98年12月11日15時14分為警採尿時起回溯96
    小時內某時施用第一級毒品海洛因，尚難以前揭毛髮檢驗結
    果而為對被告有利之認定。
  (五)綜上，被告於98年12月11日15時14分為警採尿時起回溯96小
    時許，在不詳地點以不詳方法施用海洛因之行為，應可認定
    。再被告前於91年間因施用毒品案件，經本院以91年度毒聲
    字第15號裁定令入勒戒處所觀察、勒戒後，因認有繼續施用
    毒品傾向，經本院以91年度毒聲字第635 號裁定令入戒治處
    所施以強制戒治，嗣經本院以91年度毒聲字第1897號裁定停
    止戒治付保護管束，於92年3 月30日保護管束期滿未經撤銷
    視為執行完畢，經臺灣臺北地方法院檢察署檢察官於92年4
    月24日以92年度戒毒偵字第61號處分不起訴確定。又於95年
    間因施用毒品案件，經本院以95年度毒聲字第451 號裁定令
    入勒戒處所觀察、勒戒後，因認有繼續施用毒品傾向，復經
    本院以95年度毒聲字第837 號裁定令入戒治處所施以強制戒
    治，於96年8 月24日停止處分出監，並經臺灣臺北地方法院
    檢察署檢察官於96年9 月21日處分不起訴確定等情，有臺灣
    高等法院被告前案紀錄表1 份附卷可參。是以，被告前因施
    用毒品案件，於觀察、勒戒及強制戒治執行完畢後，5 年內
    再犯本案施用第二級毒品甲基安非他命、第一級毒品海洛因
    犯行，事證明確。被告犯行既經證明，應予依法論科。
三、查海洛因係毒品危害防制條例第2 條第2 項第1 款所稱之第
    一級毒品，不得非法持有、施用。核被告所為，係犯毒品危
    害防制條例第10條第1 項之施用第一級毒品罪。被告持有第
    一級毒品海洛因進而施用，其持有之低度行為，應為施用之
    高度行為所吸收，不另論罪。被告前於95年間因違反槍砲彈
    藥刀械管制條例案件，經臺灣嘉義地方法院以95年度訴字第
    258 號判決判處有期徒刑7 月，嗣經同法院以96年度聲減字
    第1158號裁定依中華民國96年罪犯減刑條例減為有期徒刑3
    月又15日確定，於96年9 月13日易科罰金執行完畢，又於97
    年間因施用毒品案件，經本院以97年度訴字第972 號判決判
    處有期徒刑7 月，嗣經上訴至臺灣高等法院以97年度上訴字
    第5943號判決駁回上訴，並經最高法院以98年度台上字第11
    02號判決駁回上訴確定，於98年11月16日執行完畢出監之事
    實，有臺灣高等法院被告前案紀錄表1 份在卷可參，其受有
    期徒刑之執行完畢後，5 年以內故意再犯本件有期徒刑以上
    之罪，為累犯，應依刑法第47條第1 項之規定，加重其刑。
    爰審酌被告經觀察、勒戒及強制戒治執行完畢後，仍未能戒
    絕惡習，復再次施用第一級毒品，足證前開保安處遇措施已
    難矯治其惡性，惟衡酌施用毒品屬於自殘行為，犯罪手段尚
    屬輕微，及其犯罪動機、目的、生活狀況、智識程度、所生
    危害、犯後仍飾言否認犯行之態度等一切情狀，量處如主文
    所示之刑，以資懲儆。
據上論斷，應依刑事訴訟法第299 條第1 項前段，毒品危害防制
條例第10條第1 項，刑法第11條前段、第47條第1 項，判決如主
文。
本案經檢察官蒲心智到庭執行職務。
中    華    民    國    99    年    10    月    13    日
                  刑事第十八庭審判長法  官  彭慶文
                                    法  官  陳思帆
                                    法  官  林芳華
以上正本證明與原本無異。
如不服本判決應於收受送達後10日內向本院提出上訴書狀，並應
敘述具體理由；其未敘述上訴理由者，應於上訴期間屆滿後20日
內向本院補提理由書（均須按他造當事人之人數附繕）「切勿逕
送上級法院」。
                                    書記官  林鈴芬
中    華    民    國    99    年    10    月    13    日
附錄本案論罪科刑法條
毒品危害防制條例第10條
施用第一級毒品者，處 6 月以上 5 年以下有期徒刑。
施用第二級毒品者，處 3 年以下有期徒刑。

司法院資訊處製作；財團法人民間司法改革基金會備份。
